最高法院刑事判決　　　　　　　　　 111年度台上字第3484號
上　訴　人　臺灣高等檢察署檢察官黃和村
被　　　告　許淑鈴




上列上訴人因被告誣告案件，不服臺灣高等法院中華民國111年4
月14日第二審判決（110 年度上訴字第2944號，起訴案號：臺灣
新北地方檢察署109年度偵續緝一字第1號），提起上訴，本院判
決如下：
    主  文
原判決撤銷，發回臺灣高等法院。
    理  由
一、本件原判決維持第一審判處被告許淑鈴誣告罪刑之判決，且
    於理由中說明無諭知監護處分之必要，而駁回檢察官及被告
    在第二審之上訴。固非無見。
二、惟按，刑法係採刑罰與保安處分雙軌制度，在刑罰之外，於
    總則編第12章，設有保安處分專章，對於具有將來犯罪危險
    性之行為人，施以矯正、教育、診療等拘束身體、自由之適
    當處分，以達教化、治療，並防止其再犯而危害社會安全之
    目的。故保安處分之適用，乃針對行為人或其行為經評估將
    來對於社會可能造成之高度危險性，為補充或輔助刑罰措施
    之不足或不完備，依比例原則裁量適合於行為人本身之具體
    矯正、治療或預防性等拘束人身自由之補充性處分，而與刑
    罰之憲法上依據及限制有本質性差異。刑法第87條第2 項所
    定，因精神障礙或其他心智缺陷而有刑法第19條第2 項之原
    因者，得宣告監護處分，係以行為人的「情狀足認有再犯或
    有危害公共安全之虞」為要件，本重在於社會防衛之需求，
    以隔離、教育、治療等方法，改善或減低行為人再犯的危險
    性，期使復歸社會，達成個別預防之效果。又所稱之「再犯
    性」，揆諸立法保護目的，其釋義自非以「再犯相同之罪」
    為限，乃著眼於未來對社會安全造成之危害性。事實審法院
    當應審酌行為人精神障礙導致社會危險之蓋然性、可治療性
    、有無病識感、願意持續治療及服藥以免復發、是否有導致
    危險行為的加重因素等具體情狀，資以判斷其有無宣告監護
    處分之必要，以達兼顧行為人以及社會危險性之預防目的，
    方稱適法。
㈠、原審囑託臺北市立萬芳醫院─委託財團法人臺北醫學大學辦
    理對被告進行精神鑑定，依該院民國111 年3月1日函送之精
    神鑑定報告書，認被告符合「妄想症（Delusional disorde
    r ）之診斷」，其鑑定結果就「疾病與再犯或有危害公共安
    全之關聯、監護之必要」部分，記載「被告罹患妄想症，鑑
    定時被告呈現無病識感，否認自身疾病與症狀，情感上與理
    智上皆未能接受自己罹患精神疾病，無法正確覺知及判斷自
    己的病情，拒絕接受治療與協助。以被告過往生活與醫療紀
    錄，被告除因精神衛生法而行強制住院外，皆未能主動接受
    精神診療，致使其妄想症狀持績、惡化；因此認為被告應有
    長期接受精神診療之必要」、「被告因罹患之妄想症，如未
    能持續接受精神診療，或會導致其妄想症狀持續，如被告自
    衛生福利部桃園療養院強制住院出院後，即因其妄想內容而
    有如本案之行為發生，在交通意外事故危及其生命時亦因妄
    想症狀而拒絕治療」（原審卷第258至276頁，結論部分見第
    276 頁）。已說明被告罹患妄想症，且無病識感，拒絕接受
    治療與協助，致使其妄想症狀持續、惡化，並進而論斷被告
    應有長期接受精神診療之必要。原判決對此未置一詞，未依
    刑法第87條第2 項之規定審酌被告之需治療性，摭拾片段逕
    以該鑑定報告「未說明被告是否有再犯或危害公共安全之虞
    」為由執以判決，自有調查未盡以及判決未適用法則之違誤
    。
㈡、原判決理由欄貳、一、㈡記載被告「於100 年11月22日凌晨
    …因故與其夫郭○○（已歿）發生爭執及肢體衝突，致郭○
    ○受有頭部、身體、脖子、耳朵及雙臂有多處擦挫傷後昏迷
    ，經送醫不治死亡」；「於104年7月初多次前往甲○○上址
    住處吵鬧、阻擋甲○○及丙○○外出，又於104年8月初撥打
    電話騷擾甲○○，經丙○○向臺灣新北地方法院家事庭聲請
    保護令」；「於104 年12月31日起至105年9月30日止，接續
    以新北市政府警察局三峽分局鶯歌分駐所之市內電話或所持
    用之行動電話門號0000000000號或向路人借用電話撥打予丙
    ○○，而違反臺灣新北地方法院104 年度家護字第1549號民
    事通常保護令」；「趁丙○○於105年11月7日開庭後返回其
    與甲○○上址住處時，與郭○○突然衝出，經報警後將被告
    帶回派出所，因被告情緒激動，有傷人及自傷之虞，由衛生
    局及警消人員將被告送往衛生福利部桃園療養院留置觀察…
    報請衛生福利部許可強制住院」等情（見原判決第4 至6 頁
    ），果若無訛，被告迭有實施家庭暴力、違反家庭保護令之
    情事，則應如何憑判被告是否有再犯或有危害公共安全之虞
    ？原判決未詳其實及為必要之說明，逕以被告未有再犯「相
    同犯行」之虞，且「客觀上並無造成危害公共安全之顧慮」
    ，認無宣告監護處分之必要（見原判決第14頁），自有調查
    未盡以及判決理由欠備之違失。
三、以上或係為檢察官上訴意旨所指摘，或為本院得依職權調查
    之事項，應認原判決有撤銷發回更審之原因。
據上論結，應依刑事訴訟法第397條、第401條，判決如主文。
中    華    民    國   111    年    9     月    22    日
                  刑事第二庭審判長法  官  林  勤  純  
                                  法  官  李  釱  任  
                                  法  官  黃  斯  偉  
                                  法  官  吳  秋  宏  
                                  法  官  王  梅  英  
本件正本證明與原本無異
                                  書記官
中    華    民    國   111    年    9     月    28    日